【裁判字號】    96,訴,1954
【裁判日期】    970606
【裁判案由】    損害賠償
【裁判全文】
臺灣臺北地方法院民事判決              96年度訴字第1954號
原      告  甲○○
訴訟代理人  乙○○
被      告  丙○○○
訴訟代理人  李樂濟律師
上列當事人間損害賠償事件，本院於民國97年5月21日言詞辯論
終結，判決如下：
    主  文
原告之訴及假執行之聲請均駁回。
訴訟費用由原告負擔。
    事實及理由
壹、程序方面：
    原告起訴原聲明：一被告應以公告現值加二成之價格向原告
    購買坐落台北市○○區○○段一小段533之1地號土地，面積
    11平方公尺，及自起訴狀繕本送達之翌日起至清償日止，按
    年息5％計算之利息。二被告應自民國96年2月起至付清上開
    價款日止，每月初給付原告新台幣（下同）3,138元。三願
    供擔保，請准宣告假執行；嗣於民國97年3月13日、96年5月
    21日具狀變更聲明為：一被告給付原告138萬6千元後，就坐
    落台北市○○區○○段一小段533之1地號，面積11平方公尺
    之土地協同辦理買賣移轉登記予被告。二被告應自民國96年
    2月1日起按月給付原告5,775元，至前項行為完成登記日止
    。核原告所為雖為訴之變更追加，惟被告無異議而為本案之
    言詞辯論，依民事訴訟法第255條第2項規定，視為同意原告
    上開訴之變更追加。
貳、實體方面：
一、原告起訴主張：坐落台北市○○區○○段一小段533之1地號
    土地（下稱系爭土地）11平方公尺為原告所有，詎料被告將
    其所有門牌號碼台北市○○路486巷10弄1號之建築物（下稱
    系爭房屋）於66年及70年間增建，其增建部分無權占用原告
    所有系爭土地如土地複丈成果圖所示之A部分6平方公尺。又
    被告占用部分雖未占滿533之1地號土地，惟因未占滿部分在
    被告所有系爭房屋牆壁之後，僅能從被告所有532地號土地
    進入，原告無法從自己的533地號土地進入533之1地號土地
    ，故被告應向原告購買533之1地號土地全部11平方公尺，依
    臺北市政府徵收土地補償之一般核計方法，以土地公告現值
    加二成核計價格為每平方公尺12萬6千元，較一般市價為低
    ，其請求應屬合理，爰依民法第796條之規定請求被告按系
    爭土地公告現值加2成計算向伊購買系爭土地全部11平方公
    尺，合計為138萬6千元。被告在辦理買賣移轉登記前，並應
    按上開總額年息5％計算，每月給付原告5,775元，聲明為：
    一被告給付原告138萬6千元後，就坐落台北市○○區○○段
    一小段533之1地號，面積11平方公尺之土地協同辦理買賣移
    轉登記予被告。二被告應自民國96年年2月1日起按月給付原
    告5,775元，至前項行為完成登記日止。
二、被告則以：
    原告於94年間曾起訴請求被告返還系爭土地，經鈞院以94年
    度訴字第2274號判決駁回原告之訴，上開判決理由已載明系
    爭房屋於興建之時，即已得到原告前手即興建時之地主尤張
    妙英之同意後始興建，並無無權占有及不當得利之情事，上
    開判決因原告未上訴而確定，故被告係有權使用系爭土地，
    原告應繼受前手之同意被告使用系爭土地之義務。且買賣關
    係需兩造當事人之同意簽訂始可，現行法律並無得訴請法院
    之規定等語資為抗辯。答辯聲明：(一)請求駁回原告之訴及其
    假執行之聲請；(二)如受不利之判決，願供擔保免予假執行。
參、兩造不爭執事項：
一、被告所有臺北市○○區○○路486巷10弄1號系爭房屋越界占
    用原告所有台北市○○區○○段一小段533之1地號系爭土地
    ，如附件所示A部分面積6平方公尺，有臺北市建成地政事務
    所97年1月21日土地複丈成果圖在卷可憑。
二、被告所有系爭房屋於民國50年11月27日第一次登記，總面積
    46.85平方公尺，坐落臺北市○○區○○段1小段532地號、5
    33-1地號土地。被告所有上揭532地號土地面積45平方公尺
    （本院卷第112頁、第8頁、第7頁）。
三、原告於94年4月26日起訴請求被告夫妻二人應將系爭房屋占
    用系爭土地之部分地上物拆除，並給付不當得利等情，業經
    本院於95年11月30日以94年度訴字第2274號判決駁回原告之
    訴及假執行之聲請，因原告未上訴而確定，有上開判決一份
    附卷可稽（本院卷第20-28頁）。
肆、本院得心證之理由：
    原告主張被告所有系爭房屋越界占用伊所有系爭土地，並於
    66年及70年間增建，合計越界占用6平方公尺，且因未占用
    部分在被告所有系爭房屋牆壁之後，伊已無法使用被告未占
    用部分之系爭土地，故被告應向伊一併購買系爭土地全部11
    平方公尺等語；被告則以其已得到原告前手同意而興建，原
    告應繼受前手同意被告使用系爭土地之義務等語置辯。是本
    件應區分被告所有系爭房屋占用原告所有系爭土地，建築完
    成第一次登記時占用部分；另於66年及70年間增建占用部分
    及未占用之空地部分，原告可否請求被告購買？茲分述如下
    ：
一、系爭房屋占用原告所有系爭土地，建築完成第一次登記時占
    用部分：
    查，被告所有系爭房屋於民國50年11月27日第一次登記，總
    面積46.85平方公尺，坐落臺北市○○區○○段1小段532地
    號、533-1地號土地上，而被告所有上揭532地號土地面積僅
    有45平方公尺，有上揭土地及建物登記謄本在卷可稽，是被
    告所有系爭房屋興建完成時越界占用上揭533-1地號土地1.8
    5平方公尺，為兩造所不爭執（當時533-1地號土地，屬533
    地號土地之一部份，所有權人為訴外人尤張妙英，其後52年
    7月29日以買賣原因登記為訴外人崔齊淑英所有，88年7月17
    日以分割繼承登記為原告之夫乙○○所有，原告之夫再於92
    年6月27日以買賣原因登記為原告所有），而上開533地號土
    地之原地主尤張妙英於系爭房屋興建當時，與劉九功（原地
    主楊景宗）等多名地主，互相交換土地使用，並出具土地使
    用權證明書予劉九功等三十名業主，向台北市政府工務局申
    請核發營造執照，始完成上開房屋之興建，而被告於52年間
    與友人向上開業主之一之龐思今共同購買系爭房屋等情，業
    經被告提出土地合併使用契約書為憑（本院卷第47頁），且
    其於本院另案94年度訴字第2274號案件中復提出土地登記謄
    本、台北市工務局營造執照存根、土地使用權證明書、證明
    書、地籍圖騰本、土地複丈成果圖、台北市建成地政事務所
    建築改良物勘測成果表等資料為證，經本院調閱另案94年度
    訴字第2274號卷宗核閱屬實。是，本件土地原地主（包含尤
    張妙英在內）多人提供系爭土地與訴外人劉九功等30名業主
    合建房屋，乃互相交換土地使用之關係，並非一方越界他方
    建築，與民法第796條之規定不同，準此，訴外人劉九功等
    業主抑或地主所各分配之房屋，自均享有使用系爭533- 1（
    原533地號）地號土地之權利，提供土地之一方不得依民法
    第796條規定請求他方購買越界部分之土地。雖原地主尤張
    妙英嗣後將系爭533-1地號土地再行出賣登記為訴外人崔齊
    淑英所有，88年7月17日以分割繼承登記為原告之夫乙○○
    所有，原告之夫再於92年6月27日以買賣原因登記為原告所
    有，自均不影響訴外人劉九功等人就分得之房屋為合法使用
    系爭533-1地號土地之權利，原告應既受其前手提供系爭土
    地互相交換使用之義務。是被告於52年間向上開土地業主之
    一龐思今購買系爭房屋及土地，雖僅購買系爭532地號之土
    地，未包含系爭尤張妙英之533-1地號土地在內，惟揆諸首
    揭說明，被告所有系爭房屋，於興建完成時即有使用533- 1
    地號（原533地號）土地之部分面積，屬互相交換土地使用
    之關係，並非一方越界他方建築，與民法第796條之規定不
    同，其自有繼續使用該土地之合法權源，是原告請求被告依
    民法第796條之規定規定購買越界部分之土地，並無理由，
    不應准許。
二、被告另於66年及70年間增建占用及未占用之空地部分：
    如前所述，被告所有系爭房屋興建完成之時越界占用533-1
    地號土地面積僅1.85平方公尺，其餘占用部分4.15平方公尺
    （6－1.85＝4.15）乃嗣後增建而占用，並非土地所有人建
    築房屋時逾越疆界而占用，與未占用之空地部分，均與民法
    第796條之要件「……建築房屋逾越疆界……」之要件不合
    ，自均無民法第796條規定之適用，是原告請求被告購買嗣
    後增建部分占用之土地及未占用之空地部分，並無所據，其
    請求不應准許。又關於嗣後增建部分，原告另案請求被告返
    還所有物等訴訟（本院94年度訴字第2274號案），原告請求
    經本院判決駁回，惟因原告未上訴而確定，該確定判決所生
    之既判力，應拘束法院及兩造當事人。至於原告得否另案提
    起其他請求，乃屬另一問題，附此敘明。
三、綜上所述，原告起訴請求被告依民法第796條購買建築完成
    時越界占用部分、嗣後增建部分及未占用部分之空地共11平
    方公尺，並無理由，應予駁回。原告之訴既經駁回，其假執
    行之聲請亦失所附麗，應併予駁回。
伍、本件為判決基礎之事證已臻明確，兩造其餘攻擊防禦之方法
    或聲請調查之證據，經本院斟酌後，認均不足以影響本判決
    之結果，自無逐一詳予論駁或調查之必要，併此敘明。
陸、據上論結，本件原告之訴為無理由，依民事訴訟法第78條，
    判決如主文。
中    華    民    國    97    年    6     月    6     日
                  民事第六庭    法  官  楊晉佳
以上正本係照原本作成。
如對本判決上訴，須於判決送達後20日內向本院提出上訴狀。
中    華    民    國    97    年    6     月    6     日
                                書記官  朱俶伶


司法院資訊處製作；財團法人民間司法改革基金會備份。
